【裁判字號】    89,台上,7898
【裁判日期】    891222
【裁判案由】    違反藥事法
【裁判全文】
最高法院刑事判決                              八十九年度台上字第七八九八號
    上  訴  人  甲○○
    選任辯護人  蔡讚燁律師
右上訴人因違反藥事法案件，不服台灣高等法院中華民國八十九年九月三十日第二審
更審判決（八十九年度上更(二)字第三九八號，起訴案號：台灣台北地方法院檢察署八
十三年度偵字第二二○○四號），提起上訴，本院判決如左：
    主  文
原判決撤銷，發回台灣高等法院。
    理  由
本件原判決認定上訴人甲○○係台北市○○○路○段二七八號長青內兒科診所（下稱
長青診所）醫師兼負責人，與已判處罪刑確定之陳憲宏（藥商）、林錦泉（曾任製藥
廠廠長）三人明知TRAMADOL為行政院衛生署公告管制之強烈鎮痛劑，上訴人為毒癮病
患做戒毒治療，明知所使用之戒毒藥品TRAMADOL須依病歷詳實記載並接受主管機關之
監督管理，為謀取不法利益（向合法藥商購買價格高昂），應付長青診所大量之需求
，及逃避主管機關對管制藥品之管理，竟委由陳憲宏向外買入前開藥物，陳憲宏於向
許鐵彥以每公斤新台幣（下同）五萬元之價格購得四十公斤之TRAMADOL原料藥後，三
人基於共同之犯意聯絡，由陳憲宏以每公斤五萬八千五百元之代價售予上訴人，並分
別於八十三年初交付十公斤，同年五月十九日交付二十公斤，同年七月二十五日再交
付十公斤。因前開TRAMADOL係原料藥，不能直接讓患者使用，上訴人乃事先將TRAMAD
OL與乳糖依比例混合後，交由陳憲宏將其中之十公斤以每粒一‧二角之代價代工製成
膠囊，陳憲宏復於八十三年五月間，再委由林錦泉在台北縣新莊市○○路三六七巷十
一號代工製成偽藥TRAMADOL膠囊，共約十三萬粒，每粒代工費用○‧八角（空膠囊由
上訴人提供）。甲○○明知該膠囊係屬未經核准擅自製造之偽藥，竟在長青診所使用
，作為吸毒患者治療藥品，並基於概括之犯意，設立郵購帳戶連續多次接受全省各地
不特定之煙毒患者郵購。嗣於八十三年十月五日為法務部調查局台北市調查處（下稱
台北市調查處）查獲，並扣得上訴人所有犯罪所得之TRAMADOL膠囊三十一罐（共淨重
二四、五五○公克）及預備供犯罪所用之TRAMADOL原料藥（白色粉末，共淨重二三、
二○五公克），總重四七、七五五公克等情。因將第一審關於上訴人部分之判決撤銷
，改判依牽連犯從一重仍論處上訴人共同製造偽藥罪刑，固非無見。
惟查：(一)、有罪之判決書，所記載之事實及理由，前後必須互相一致，且須與卷內之
證據資料相適合，否則即屬判決理由矛盾，其判決當然為違背法令，自足構成撤銷之
原因。原判決於事實欄認定上訴人明知製成之膠囊係屬未經核准擅自製造之偽藥，竟
基於概括之犯意，設立郵購帳戶，「連續多次接受全省各地不特定之煙毒患者郵購」
等情，於理由欄二，說明係經證人即長青診所護士楊灼芳到庭結證明確，上訴人此部
分之自白與事實相符云云，為其所憑之證據，復於理由欄三，認上訴人此部分行為，
係犯販賣偽藥罪。然上訴人於台北市調查處調查時，經詢問：「你私自製造之TRAMAD
OL成品，除用於長青診所外，有無以郵購方式販售予一般毒患﹖」答稱：「有的，我
以我本人華南銀行永吉分行帳號000000000000及我太太張一惠郵局帳號
台北郵局九十九支局帳號000000－0，以前述同樣之價格售與煙毒病患，藥品
由台北市○○街二五三號一樓超峰快遞運送。」（偵查卷第三十六頁反面），並未明
確自白「接受全省各地不特定之煙毒患者」郵購，第一審及原審審理中，上訴人及其
選任辯護人，一再具狀否認係出售與不特定之人，以均係經長青診所診斷過之煙毒患
者，少數居住遠地，一時無法再度前來診所就診，方以郵購方式為之，均係特定之患
者，非以刊登廣告等方式招徠之不特定者郵購（一審卷第二宗第四八○頁，原審上更
(一)卷第三十九頁反面，原審上更(二)卷第二十七頁、第五十頁）。證人楊灼芳於原審更
審前調查時，經訊問：「是否知道甲○○郵寄藥品給病患之事﹖」答稱：「知道，大
部分都是到診所看過的人，因住外縣市，覺得藥不錯，而不想常來診所，才請診所郵
寄，另一方也怕警方跟，他們心理有障礙。」再訊之：「甲○○有電話診療﹖」仍供
證：「是病患以前來過診所，又打電話來要郵寄藥品，林醫師才會在電話中問他們的
情況如何。」「郵寄的對象都是病患。」（原審上更(一)卷第三十一頁），亦無原判決
所謂經楊灼芳結證上訴人連續多次接受全省各地「不特定之煙毒患者」郵購明確情事
。顯有證據上理由矛盾之違誤。又第一審判決於理由欄貳－三，已說明本件TRAMADOL
原料藥，得由持有該藥品許可證之藥商輸入，並非毒害藥品，且已有壽元化學公司等
七家藥商經行政院衛生署（下稱衛生署）核准自國外輸入，自非屬於藥事法所稱之禁
藥，上訴人與陳憲宏、許鐵彥雖未經核准而輸入該藥，均不能論以輸入禁藥罪；原判
決於理由欄五，就上開第一審判決此部分之理由，依法予以援用。然原判決理由欄二
之末，竟又引用衛生署八十九年六月二十九日衛署藥字第八九○二六三八四號函，認
上訴人所使用之上開原料藥，如其來源為非法輸入，即屬輸入禁藥。前後理由歧異，
有判決理由矛盾之違法。(二)、審理事實之法院，對與待證事實有重要關係，在客觀上
有其調查之必要性，為認定事實與適用法律基礎之證據，均應依法詳加調查，期能發
現真實，倘未予調查，或雖已調查，而其內容尚欠明瞭，亦與未經調查者無異，遽行
判決，均屬應於審判期日調查之證據未予調查之違背法令。原判決理由欄二所援引之
衛生署八十四年四月二十八日衛署藥字第八四○一九○三○號函固謂：「一般藥品膠
囊劑之製造，須經一複雜之製造過程，將主成分與『賦形劑』均勻混合後，再充填入
膠囊中；依衛署藥輸字第○一六八六三號舒敏膠囊（即TRAMADOL膠囊劑），其處方組
成（如該函所附電腦資料），含主成分及『賦形劑』，經製造步驟（如該函附件）製
成成品，非直接將主成分填入膠囊中。」（第一審卷第二宗第三二八頁、第三二九頁
、第三四二頁）。但上訴人一再否認有上開將主成分與『賦形劑』均勻混合再充填入
膠囊之製造行為，辯謂：TRAMADOL鎮痛劑對毒癮治療具有療效，因該原料藥味苦，難
以吞服，故混合乳糖後，直接裝入膠囊內，俾便服用，未添加其他藥物（一審卷第二
宗第四八○頁，原審上更(一)卷第三十九頁反面，原審上更(二)卷第三十四頁、第四十八
頁反面），查扣之膠囊，經法務部調查局鑑定結果，似僅有TRAMADOL成分，並無上開
衛生署第八四○一九○三○號函所附舒敏膠囊含有之其他「賦形劑」成分（第一審卷
第二宗第三四二頁），有該檢驗通知書載明可憑（第一審卷第一宗第一七九頁）。原
判決事實欄亦認明僅將TRAMADOL與乳糖混合，即逕行製成膠囊，並未認定有如上開衛
生署第八四○一九○三○號函所載之其他賦形劑成分與製造步驟。又原判決理由欄二
之末所引用之衛生署八十九年六月二十九日衛署藥字第八九○二六三八四號函雖稱：
「將已核准藥品原料與乳糖依比例混合，交付他人代工製成膠囊『供不特定病患』，
應認屬藥品製造行為。」（原審上更(二)卷第十三頁）。然藥事法第八條第一項及第二
項規定：「本法所稱製劑，係指以原料藥經加工調製，製成一定劑型及劑量之藥品。
」、「製劑分為醫師處方藥品、醫師藥師藥劑生指示藥品、成藥及固有成分製劑。」
同法第一○二條第一項復明定：「醫師以診療為目的，並具有有本法規定之調劑設備
者，得依自開處方，親自為藥品之調劑。」上訴人既否認有販售不特定人者服用之情
事，業如前述，且一再主張伊原任台北市煙毒勒戒所醫務組長，具毒癮治療經驗，於
離職後，自行開設之長青診所，復經衛生署指定為辦理藥癮治療業務之醫療機構，係
合法醫師，於八十三年實施醫藥分業前，有權調劑藥品，為利該診所診斷過之患者服
用，將TRAMADOL原料藥加入乳糖，裝入膠囊內，未改變藥品之化學成分，屬業務上正
當行為，與製造偽藥犯罪行為有別（第一審卷第二宗第四八○頁反面、第四八一頁，
原審上訴卷第五十八頁至第六十一頁，原審上更(二)卷第二十七頁，第四十九頁），復
提出相關證明文件為證（原審上更(一)卷第四十二頁，第四十五頁反面，原審上更(二)卷
第五十二頁）。則上訴人所為，究係醫師之調劑行為﹖或屬製造偽藥之犯行﹖事實仍
欠明瞭。原審本次更審，並未依本院前次發回意旨，詳加調查勾稽，究明真相，致原
有違背法令瑕疵，依然存在。以上，或為上訴意旨所指摘，或為本院得依職權調查之
事項，應認原判決仍有發回更審之原因。原判決理由欄五說明不另為無罪諭知部分，
基於審判不可分之原則，應一併予以發回。
據上論結，應依刑事訴訟法第三百九十七條、第四百零一條，判決如主文。
中      華      民      國    八十九    年     十二     月    二十二    日
                              最高法院刑事第一庭
                                  審判長法官  施  文  仁
                                        法官  張  淳  淙
                                        法官  林  永  茂
                                        法官  蔡  清  遊
                                        法官  黃  一  鑫
      右正本證明與原本無異
                                              書  記  官
中      華      民      國    八十九    年     十二     月    二十八    日


司法院資訊處製作；財團法人民間司法改革基金會備份。
